【裁判字號】    98,簡上,79
【裁判日期】    990603
【裁判案由】    確認本票債權不存在
【裁判全文】
臺灣桃園地方法院民事判決              98年度簡上字第79號
上  訴  人  丙○○
訴訟代理人  蔡鎮隆律師
被  上訴人  甲○○
上列當事人間確認本票債權不存在事件，上訴人對於中華民國98
年4 月16日本院中壢簡易庭98年度壢簡字第87號第一審判決提起
上訴，本院於民國99年5 月20日言詞辯論終結，判決如下
    主  文
原判決關於確認上訴人對被上訴人就附表所示本票，於新臺幣肆
拾參萬參仟肆佰肆拾肆萬元範圍內之本票債權不存在部分，及該
部分訴訟費用之裁判均廢棄。
前開廢棄部分，被上訴人在第一審之訴駁回。
上訴人其餘上訴駁回。
第一、二審訴訟費用新臺幣壹萬陸仟貳佰伍拾元由上訴人負擔十
分之三，餘由被上訴人負擔。
    事  實  及  理  由
壹、程序方面：按「確認法律關係之訴，非原告有即受確認判決
    之法律上利益者，不得提起」，民事訴訟法第247 條第1 項
    前段定有明文。而所謂即受確認判決之法律上利益，係指法
    律關係之存否不明確，原告主觀上認其在法律上之地位有不
    安之狀態存在，且此種不安之狀態，能以確認判決將之除去
    者而言（最高法院52年度臺上字第1240號判例意旨參照）。
    查本件上訴人執如附表所示之本票（下稱系爭本票）聲請本
    院裁定准予強制執行，有本院97年度司票字第9448號本票裁
    定影本1 件在卷可稽（見原審卷第7 頁），並為兩造所不爭
    ，被上訴人則否認系爭本票債權存在，顯然兩造就系爭本票
    債權存在與否已發生爭執，如不訴請確認，被上訴人在私法
    上之地位將有受侵害之危險，參酌首開說明，被上訴人提起
    本件確認之訴以排除此項危險，應有確認利益，核先敘明。
貳、實體方面：
一、本件被上訴人起訴主張：上訴人持有以伊名義簽發如附表所
    示之本票1 紙（下稱系爭本票），已向本院聲請強制執行之
    裁定，經以97年度司票字第9448號裁定准予強制執行。惟伊
    於系爭本票簽名當時，其他發票日、到期日欄位均屬空白，
    也未授權他人嗣後填載，乃遭偽造或變造，發票行為並未完
    成，應屬無效。另伊因有財務問題，配偶乙○○遂告知被上
    訴人願意借款新臺幣（下同）600,000 元，惟需伊簽發本票
    作擔保，遂交付系爭無效票希望上訴人儘速交付借款，惟事
    後上訴人並未交付借款予伊，伊自無再完成或授權完成發票
    行為之必要。伊與乙○○於民國94年9 月30日一同駕駛車輛
    至上訴人住處對面停車場後，伊於系爭本票上填載發票人姓
    名、地址及金額並將系爭本票交予上訴人後隨即進入車內，
    並不知悉乙○○於車外討論何事，要離去前上訴人始要求伊
    捺指印，並未注意到發票日有無填載，亦不知悉乙○○有於
    背面填載為保人，伊並未收到錢，至於乙○○有無收到借款
    、金額多寡、用於何處、有無約定還款方式、期限及事後有
    無還款予上訴人等，伊均無所悉，亦與伊無關，況上訴人亦
    未曾與伊討論還款事宜，或向伊催討債務，伊以為早已無借
    款一事，且系爭本票既屬無效，系爭本票債權不存在，伊亦
    毋庸取回等語。
二、上訴人則以：緣被上訴人及其配偶乙○○為伊表姊及表姊夫
    ，於94年間至伊住處請伊向銀行貸款應急周轉。94年9 月29
    日復華銀行新竹分行（現為元大商業銀行股份有限公司新竹
    分行，下簡稱為復華銀行）撥付貸款576,500 元（扣除手續
    費、工本費23,500元，帳戶為0000-00-000000-0）後，被上
    訴人及乙○○遂於翌（30）日共同至伊住處，並由被上訴人
    簽發系爭本票供擔保之用，由被上訴人親自在系本票上簽名
    ，填載地址及發票金額後交予伊，伊再將系爭本票交由被上
    訴人配偶乙○○於系爭本票背面背面為保證人，伊始將所領
    出之570,000 元交付乙○○，且伊於交由被上訴人填載前有
    詢問何時可還錢，乙○○當著被上訴人面前告知伊3 年內可
    以還錢，伊即於發票日上填載當天日期，即94年9 月30日，
    再填載3 年期間，即97年9 月30日為到期日，被上訴人亦未
    表示任何意見，並於其上簽名，足見並未違反被上訴人之意
    思，票據行為皆已完成，並無偽造、變造問題；況且伊收受
    票據後發覺被上訴人未蓋指印，伊又返家拿印泥後返回現場
    請被上訴人捺指印，以示慎重，被上訴人捺指印時並無任何
    異議，足見其明知發票行為已完成。且約定3 年內按月應攤
    還銀行之本息則由被上訴人先行按月支付返還，3 年後再1
    次清償完畢，故伊交付借款後乙○○確實有按月匯款至伊帳
    戶以供銀行按月扣款約9,400 元，詎於96年6 月30日僅匯3,
    000 元，嗣後即未再還款，計尚欠伊463,444 元未還（計算
    式：600,000 元－136,556 元＝463,444 元），後乙○○因
    被上訴人外遇交惡分居，失去聯絡，且現經家屬通報為失蹤
    人口，伊亦無從向被上訴人及乙○○求償，今本票屆期未獲
    付款，且亦載明免除作成拒絕證書，伊自得聲請本票強制執
    行等語。
三、原審經審理結果，對於上訴人確認系爭本票債權不存在之請
    求，判決被上訴人全部勝訴，上訴人全部聲明不服，提起上
    訴，於本院聲明：(一)原判決廢棄。(二)上開廢棄部分，被上訴
    人在第一審之訴駁回；被上訴人則求為判決駁回上訴。
四、不爭執事項：
(一)、系爭本票上記載出票人（即發票人）姓名「甲○○」、地址
    「新竹縣關西鎮○○里○ 鄰○○街13號4 樓」、票面金額「
    陸拾萬元整」、「600,000 」為被上訴人自行填載，而於發
    票人上所捺指印亦為被上訴人所親自捺印，且係於要離去之
    際始捺印，與填載上開文字之時間並非同時，而有落差，被
    上訴人並將系爭本票交付上訴人。
(二)、系爭本票上發票日94年9 月30日及到期日97年9 月30日為上
    訴人所填載，而發票日為被上訴人簽名、捺印及交付系爭本
    票予上訴人之日。
(三)、被上訴人為上訴人之表姊夫，其簽發系爭本票，原係預備向
    上訴人借款600,000 元，供擔保之用，簽發及交付系爭本票
    ，係在上訴人住處對面之停車場，當時兩造及被上訴人之妻
    乙○○均在場。
(四)、上訴人於94年9 月29日向復華銀行新竹分行申辦貸款600,00
    0 元，於同日撥付576,500 元，於94年10月27日由中華郵
    政股份有限公司（下稱郵局）轉入2,500 元、94年11月28
    日由郵局轉入9,400 元、94年12月28日由渣打國際商業銀
    行股份有限公司（下稱渣打銀行）轉入9,400 元、95年1
    月25日由渣打銀行轉入20,000元、95年3 月28日由郵局轉
    入9,352 元、95年4 月28日由渣打銀行轉入9,400 元、
    95年5 月29日由渣打銀行轉入9,352 元、95年6 月29日由
    渣打銀行轉入9,400 元、95年7 月31日由渣打銀行轉入9,
    300 元、95年8 月29日由渣打銀行轉入9,352 元、95年
    9 月28日由渣打銀行轉入9,700 元、95年10月30日由郵局
    轉入9,400 元、95年11月28日以現金存入8,000 元、95
    年12月28日由郵局轉入9,000 元、96年6 月15日復自郵局
    轉入3,000 元（15筆金額共計136,556 元），其中
    筆因系統無法得知全帳號，無法查知匯款人，而、、
    、所轉入之郵局帳號000000000000000 號及、、、
    、、所轉入之渣打銀行帳號000000000000000 號，其
    帳戶申請人均為乙○○，而乙○○已於97年9 月20日經警察
    局受理登記為失蹤人口，上訴人上開借款則已清償結案，此
    有附於原審卷之上訴人復華銀行新竹分行存款存摺明細表、
    失蹤人口登記表（見原審卷第19、20、38頁），及銀行已結
    案之借款借據、復華銀行函覆明細表、郵局函覆帳戶開戶資
    料及渣打銀行函覆開戶基本資料（見本院卷第88頁至第95頁
    、第121 頁至第122 頁、第127 頁至第130 頁）等為憑，堪
    以認定。
五、本件經本院依民事訴訟法第463 條準用第268 條之1 第2 項
    規定，整理並協議簡化爭點後，兩造同意協議簡化後之爭點
    如下：系爭本票上發票日、到期日之記載，是在上訴人簽發
    時就填寫完畢或簽發以後才由被上訴人填寫？如果是簽發後
    才由他人填寫，是否有得被上訴人授權？及上訴人主張之本
    票原因關係即借款法律關係究竟有無交付而成立？如有，其
    金額為何？
六、茲就以上爭點，析述本院得心證之結果如下：
(一)、經查，上訴人主張伊交付借款，被上訴人則簽發系爭本票作
    為擔保等語，雖為被上訴人所否認，惟上訴人已就其有交付
    借款之事實，提出復華銀行之帳戶明細表、借據為憑，該帳
    戶屬新開戶，且上訴人於94年9 月29日與復華銀行簽立600,
    000 元借據後，復華銀行旋即於扣除手續費後撥付576,500
    元，而上訴人隨即於94年9 月30日領出576,500 元，恰與被
    上訴人所稱交付系爭本票日期及其配偶告知上訴人欲出借金
    額、票面金額尚相符合，且與一般擔保票據係開立較高之金
    額之情形亦相當，足見上訴人確於被上訴人向伊請求借款週
    轉時，始向銀行如數申貸，並於核撥後實際提領；再由上開
    明細資料比對匯款情形，可知該帳戶自次月，即94年10月27
    日起，按月有自郵局及渣打銀行匯入之款項，金額均約為9,
    000 元上下，且由可查得之資料顯示，該筆固定匯款至少自
    95年3 月28日起至95年12月28日止均由乙○○帳戶所匯入，
    有前述復華銀行函覆明細表、郵局函覆帳戶開戶資料及渣打
    銀行函覆開戶基本資料為憑，足見乙○○確按時匯款供銀行
    扣繳上訴人申貸按月應攤還之本息，倘非確有收受上訴人之
    借款，乙○○應無按時匯款供上訴人還款之必要，且依被上
    訴人所述其94年9 月間，其積欠銀行之貸款高達3,000,000
    元等語，乙○○並無餘力替親友償還貸款之必要，顯然係為
    清償向上訴人之借款，始有前述匯款還款之情形，且上訴人
    為69年7 月13日生（見原審卷第25頁委任書所載），其於94
    年9 月間僅25歲，並無需一次提領大量金錢之必要，是其於
    94年9 月30日將申貸金錢提領後並交付借款履行出借被上訴
    人借款之承諾無訛，而堪認定。
(二)、至被上訴人雖否認有見到借款，亦未見到乙○○有收受借款
    等語，惟查，上訴人既已將欲出借被上訴人之款項備妥，則
    當天被上訴人與乙○○一同開車前往上訴人住處，其目的應
    即係借款及簽發擔保本票，否則豈有要求被上訴人大費周章
    前往上訴人住處僅為先行交付擔保本票，而上訴人又豈有於
    未見到借款即先行交付本票，甚至竟未詢問乙○○或上訴人
    何時可交付借款，顯然有違常情，且與上訴人交付票據之目
    的有悖，況被上訴人積欠巨額債務，需款恐急，已如前述，
    倘未收到借款，豈有毫無聞問，不主動積極展現誠意以求上
    訴人儘速交付借款，反而被動消極等待上訴人通知交付借款
    始再填載發票日、到期日之可能，是被上訴人前揭所辯均違
    反經驗法則，應屬事後圖免債務卸責之詞，實難採信。
(三)、再查，依系爭本票記載之詳盡情形，除票面金額分別於大小
    寫處均有載記「新臺幣陸拾萬元整」、「無條件擔任兌付60
    0,000-」，而被上訴人復於發票人處詳載住處外，且被上訴
    人亦不否認其背面所載「保人：乙○○、身分證字號：Ｚ000
    000000號、電話：00-0000000、住址：新竹縣關西鎮○○里
    ○ 鄰○○街13號4 樓」等文字為乙○○所記載，而事後上訴
    人詢問乙○○被上訴人之身分證字號，並加以填載，且要求
    補蓋指印，被上訴人及乙○○始分別於系爭本票上捺指印等
    節，亦為上訴人所不否認，其昭示慎重之程度，顯然並非簽
    發尚不具效力之票據所必要之行為，即倘被上訴人僅先行交
    付未填載發票日、到期日之無效票據，應無補捺指印之必要
    ，而上訴人衡情亦已檢視過系爭票據上應記載事項均已完備
    ，為確保系爭票據效力，才會要求被上訴人補捺指印，足見
    被上訴人於簽發系爭票據時，發票日及到期日均已填寫完畢
    ；況且，依被上訴人所陳職業為警察之智識能力，就發票行
    為所應注意之事項，豈能諉為不知、天色昏暗沒有注意到等
    語搪塞；又倘其竟故意交付無效票據佯為擔保，致上訴人交
    付借款，豈非形同詐欺之犯罪行為，是其抗辯交付為無效票
    等語，尚難採信。
(四)、又查，系爭本票之發票日即為被上訴人與乙○○前往交付系
    爭本票之日期相符，亦與前述上訴人自銀行提領貸款之日期
    相符，是上訴人主張係其於交付借款時被上訴人授權伊填載
    等節，自與前述情形相符，而堪採信。再查，乙○○僅正常
    匯款攤還本息至95年12月28日，最後一筆則於96年6 月15日
    ，且僅繳3,000 元之事實，亦有前述匯款明細資料可按，嗣
    後上訴人即自行期前繳清貸款結案，以避免攤還利息之損失
    ，亦有上開銀行結案之借據附卷可稽，惟上訴人並未於被上
    訴人未按時清償即行催討債務，而係等待系爭本票到期日屆
    至後，始聲請本票裁定強制執行，有本院簡易庭97年度司票
    字第9448號民事裁定影本在卷可佐，倘若上訴人有意偽填到
    期日，其儘可提前於未獲清償時即可任意填載，以求迅速獲
    償，更有甚者，其大可提前起訴訴請上訴人及乙○○返還借
    款，而以該本票裁定作為證據即足，足證上訴人自始即認定
    系爭本票係有效票據，因而靜待其到期日屆至而未獲還款，
    始以系爭本票主張其權利，亦證上訴人並無事後偽填到期日
    97年4 月30日之必要。綜上，上訴人主張系爭本票發票日、
    到期日於被上訴人簽發前，即由伊填載完畢，為有效票據等
    語，應認已盡其舉證之責任，而堪採信。則被上訴人抗辯交
    付票據時發票日、到期日未填載，亦未授權，而為無效票據
    等事實，於本件之情況因有違經驗法則，自應由被上訴人舉
    證，而被上訴人並未能提出任何證據證明，僅空言否認，自
    難認為可採。
(五)、至於上訴人固不否認其係將上開借款交給乙○○，並非交給
    被上訴人等情，然查，被上訴人自陳乙○○婚後並無工作，
    家中收入來源係伊擔任警察而來，惟家庭財務均由乙○○管
    理，伊僅知有欠款，實際欠款金額及債務人均無所悉，然因
    伊積欠銀行卡債，乙○○還曾向二姊借款200,000 元替代償
    伊還卡債，此次亦有告知係上訴人願意借伊600,000 元等語
    ，足見當時係被上訴人有借款還債之需求，並非乙○○，且
    均由乙○○出面向其親友請託，並於94年9 月30日被上訴人
    與乙○○已一同前往上訴人住處，目的即為取得借款及簽發
    系爭擔保本票，被上訴人自始至終亦未離開停放車輛附近，
    事後並與乙○○一同駕車離開，業如前述，則乙○○於收受
    上開現金借款之際，被上訴人豈有毫無見聞之理，且於上車
    後乙○○有無持有該鉅額調借借現款應顯而易見，且對於其
    交付系爭本票後上訴人有無交付借款、何時會借款豈有未追
    問乙○○或其用途之理，亦有違情理，實難採信；再依上訴
    人之認知，乙○○與被上訴人為夫妻，且一同向伊為借錢之
    意思，故交付乙○○借款，被上訴人既在現場，即等同交付
    被上訴人借款，亦與常情相符，且與被上訴人夫妻間財務之
    管理情形相符。此外，倘若乙○○係為供自己清償之用而隱
    瞞上訴人簽發系爭本票，則乙○○斷無於背面簽為保人，使
    自己仍需負票據責任之必要，亦足徵乙○○並無欺矇被上訴
    人私收借款之情形。故依上訴人交付借款予乙○○時之情狀
    而言，顯為被上訴人所明知，其抗辯毫不知情等語，自無足
    採。另被上訴人既稱其對於94年間之欠款情形並未完全知悉
    ，且以被上訴人有正當工作仍積欠鉅額債務之情況，亦不能
    排除被上訴人有向民間借貸之情形，是本院依被上訴人記憶
    所及陳述之部分銀行，而依職權向銀行調閱94年9 月底至同
    年10月間之還款紀錄，既不完全，自不能以上開借款後之期
    間內僅有零星還款即推認無收受上訴人借款之情形，即無一
    一敘明之必要；至於乙○○本人，既因已通報為失蹤人口，
    業如前述，自無從傳訊，則併予敘明。
(六)、末以，上訴人主張與被上訴人約定3 年還款，惟期間需攤還
    繳付銀行之本息由被上訴人每月還款中扣付等語，參以當時
    被上訴人、乙○○為上訴人之表姊夫、表姊，具有一定親誼
    ，且被上訴人擔任警察公職，薪水穩定且有一定水準，僅因
    欠債無法向銀行貸款，惟既願簽發本票擔保，故上訴人願以
    其名義向銀行貸款，未從中獲取利差，尚無違常情。而查，
    本件上訴人向復華銀行借款600,000 元，扣除手續費13,000
    元，風險管理費10,500元，實際僅核撥本金576,500 元，而
    上訴人則交付被上訴人570,000 元，業如前述，所餘6,500
    元則放於帳戶內，加上乙○○第1 個月匯付2,500 元（即前
    述編號），共9,000 元供銀行扣繳第1 期貸款本息，則有
    存摺明細表在卷足稽，則上訴人實際既僅出借被上訴人570,
    000 元，復未能證明有就上開手續費及風險管理費約定由被
    上訴人負擔，自不得請求返還超過其交付之借款。又上訴人
    主張乙○○自94年10月27日至96年6 月15日，共計已還款13
    6,556 元等語（編號至編號，雖其中編號至編號及
    編號之部分，無法證明係乙○○所匯，惟上訴人既表示係
    還款予以扣除，對被上訴人並無不利，被上訴人復未否認，
    上訴人主張應予扣除，自無不許之理），自應予以扣除，則
    被上訴人尚欠上訴人借款金額應為433,444 元（計算式：57
    0,000 元－136,556 元＝433,444 元）。
七、綜上所述，上訴人借款予被上訴人之金額尚有433,444 元未
    獲清償，即上訴人對被上訴人就如附表所示之本票，在前開
    金額範圍內之本票債權應屬存在。原審於此為上訴人敗訴之
    判決，即有未洽。上訴意旨就此部分指摘原判決不當，求予
    廢棄改判，為有理由，爰由本院予以廢棄，改判如主文第一
    、二項所示。至於逾前開部分之請求之系爭本票債權部分，
    原審為上訴人敗訴之判決，核無違誤，上訴意旨，就此部分
    指摘原判決不當，求予廢棄，為無理由，應駁回其上訴。
八、本件為判決之基礎已臻明確，兩造其餘攻擊防禦方法，核與
    判決結果不生影響，爰不予一一論述，附此敘明。
九、本院依職權定本件訴訟費用額為16,250元（第一審裁判費6,
    500 元、第二審裁判費9,750 元），應由上訴人負擔10分之
    3，餘10分之7則由被上訴人負擔。
據上論結，本件上訴為一部有理由，一部無理由，依民事訴訟法
第436 條之1 第3 項、第449 條第1 項、第450 條、第79條、第
87條第1項，判決如主文。
中    華    民    國    99    年    6     月    3     日
                  民事第三庭  審判長法  官  黃漢權
                                    法  官  陳清怡
                                    法  官  陳筱蓉
以上正本證明與原本無異。
本判決不得上訴。
中    華    民    國    99    年    6     月    3     日
                                    書記官  蔡佩媛
附表：
┌───┬────┬──────┬──────┬──────┬──────┐
│發票人│ 受款人 │ 發票日     │ 到期日     │ 票據號碼   │ 票面金額   │
├───┼────┼──────┼──────┼──────┼──────┤
│甲○○│ 丙○○ │ 94年9月30日│ 97年9月30日│ 097552     │ 600,000元  │
└───┴────┴──────┴──────┴──────┴──────┘

司法院資訊處製作；財團法人民間司法改革基金會備份。
